【裁判字號】    97,訴,1353
【裁判日期】    980325
【裁判案由】    偽造有價證券
【裁判全文】
臺灣臺北地方法院刑事判決              97年度訴字第1353號
公  訴  人  臺灣臺北地方法院檢察署檢察官
被      告  己○○
            丁○○
共      同
選任辯護人  余德正律師
被      告  戊○○
選任辯護人  法律扶助律師廖于清律師
上列被告等因偽造有價證券等案件，經檢察官提起公訴（96年度
偵字第820號），本院判決如下：
    主  文
己○○共同連續意圖供行使之用，而偽造有價證券，處有期徒刑
貳年，緩刑伍年，緩刑期間付保護管束，並應於緩刑期間，向指
定之公益團體、地方自治團體或社區提供六十小時之義務勞務。
未扣案「丙○○」印章壹枚、如附表編號1所示偽造之「丙○○
」署名、印文及編號2、3所示本票上所偽造「丙○○」為共同發
票人部分，均沒收。
丁○○共同意圖供行使之用，而偽造有價證券，處有期徒刑壹年
捌月，緩刑肆年。未扣案「丙○○」印章壹枚、如附表編號3所
示本票上所偽造「丙○○」為共同發票人部分，均沒收。
戊○○共同連續意圖供行使之用，而偽造有價證券，處有期徒刑
參年貳月。未扣案「丙○○」印章壹枚、如附表編號1所示偽造
之「丙○○」署名、印文及編號2、3所示本票上所偽造「丙○○
」為共同發票人部分，均沒收。
    犯罪事實
一、戊○○為己○○、丁○○夫妻之子，於民國95年11月11日前
    與辛○○為一親等姻親之翁婿關係（業與前配偶即辛○○之
    女壬○○於95年11月11日離婚）。因戊○○於89年間經商積
    欠負債，而為清償欠款，遂由己○○、戊○○於89年11月間
    ，在臺北市中山區○○○路○段116巷16號2樓之潘素惠住所
    ，向辛○○表示希能貸予款項供戊○○償債，然辛○○要求
    由擔任公職且為己○○與丁○○所生之女即丙○○擔任保證
    人，詎己○○、戊○○為取得借款，竟共同基於意圖為自己
    不法所有之概括犯意聯絡（戊○○詐欺部分已逾告訴期間，
    理由詳後），明知未取得丙○○同意，竟表示可由丙○○擔
    保上開借款，辛○○遂陷於錯誤而同意出借款項，並要求庚○○、呂俊達（均為辛○○之子）提供彼等所共有之房地向
    美商花旗銀行臺北分行抵押貸款新臺幣（下同）777萬元，
    再由己○○、戊○○約同不知情之乙○○（即丙○○之夫）
    於89年12月4日一同向辛○○受領借款777萬元（包含面額
    500萬元之臺灣銀行支票1張、現金277萬元）後，由乙○○
    出具收據，己○○、戊○○為避免遭辛○○發現丙○○實無
    擔任保證人之意，遂基於意圖供行使之用而偽造有價證券、
    行使偽造私文書之概括犯意聯絡，於取得借款後之某日，在
    戊○○位於臺北市中山區○○○路○段116巷18號2樓住處，
    由己○○書立向辛○○借用777萬元之內容之借據1紙，復填
    載本票1紙（發票日：89年12月5日、到期日：90年12月5日
    、面額：777萬元、票號TH312356號）後，交由戊○○於借
    據上偽造「丙○○」署名1枚，及填寫身分證號碼：Ａ22***
    925號（借據日期倒填為89年12月5日），表示由丙○○擔任
    保證人，並於本票發票人欄填載丙○○工作地點地址「屏東
    市○○路9號」，後交回己○○蓋用其於不詳時、地，利用
    不知情之成年刻印人員偽刻之丙○○印章，分別於上開借據
    之「丙○○」署名上、上開本票發票人欄上，偽造「丙○○
    」印文各1枚，而共同偽造丙○○願擔任保證人之私文書及
    擔任共同發票人之有價證券1紙，並於同日在戊○○住處交
    付辛○○而行使之，足以生損害於丙○○、辛○○。
二、己○○、戊○○並承前開犯意，與丁○○共同基於意圖供行
    使之用而偽造有價證券之犯意聯絡，於90年12月間因上開票
    載到期日將屆至，己○○欲以變更上開本票日期展延還款期
    限，而為辛○○所拒，由己○○於91年1月13日前某日，在
    不詳處所填載本票（發票日：91年1月13日、到期日：91 年
    12月5日、面額：777萬元、票號：TH0000000號）1紙，並填
    載丙○○當時位於「高雄縣鳥松鄉○○路37巷2號3F」之住
    址於發票人地址後，再由戊○○交與丁○○偽造「丙○○」
    之署名1枚於該本票發票人欄上，並經己○○持偽造之上開
    丙○○印章蓋用於該本票後，偽造「丙○○」印文1枚，而
    偽造丙○○與己○○擔任共同發票人之有價證券1紙，並由
    己○○、戊○○於91年1月13日前往臺北巿中山區○○○路
    ○段116巷16號2樓將該本票交付予辛○○而行使。然因己○○、戊○○事後未償還借款，且丙○○亦於93年11月29 日
    向臺灣士林地方法院（以下簡稱士林地院）對辛○○提起確
    認本票債權不存在之訴，否認票號TH0000000號本票上簽名
    、印文之真正，辛○○始知該本票上之「丙○○」簽名、印
    文並非丙○○所為，而悉受騙（該案業經士林地院判決辛○○對丙○○之本票債權不存在）。
三、案經辛○○訴由臺灣臺北地方法院檢察署檢察官偵查起訴。
    理  由
壹、程序部分：
一、被告己○○、戊○○、丁○○於偵訊時之供述，非出於強暴
    、脅迫、利誘、詐欺、疲勞訊問、違法羈押或其他不正方法
    取得，依刑事訴訟法第156條第1項、第158條之2得採為證據
    。
二、按被告以外之人於審判外之陳述，雖不符前4條之規定，而
    經當事人於審判程序同意做為證據，法院審酌該言詞陳述或
    書面陳述作成時之情況，認為適當者，亦得為證據。當事人
    、代理人或辯護人於法院調查證據時，知有第159條第1項不
    得為證據之情形，而未於言詞辯論終結前聲明異議者，視為
    有前項之同意，為刑事訴訟法第159條之5所明定。證人乙○○於檢察事務官詢問時、證人庚○○、證人即共同被告丁○○、己○○於檢察官偵訊時經具結之證述，被告、辯護人於
    審判期日就證據能力部分，均表示無意見，本院認上開人等
    之供述為適當，依上述規定，得為證據。
三、其餘本件認定事實所引用之卷內卷證資料（包含人證與文書
    證據、物證等證據），並無證據證明係公務員違背法定程序
    所取得，且檢察官、被告及其辯護人於本院審判期日時均表
    示無意見而不予爭執，迄至言詞辯論終結前亦未再聲明異議
    ，復經本院於審判期日依法調查，與待證事實具有關聯性，
    本院認為以之作為證據為適當，均有證據能力。
貳、實體部分：
一、訊據被告丁○○固坦承曾於票號TH0000000號之本票（即附
    表編號3）上書寫「丙○○」署名1枚，惟否認有何偽造有價
    證券之意，並辯稱：當時伊本來要寫自己的名字，是壬○○
    說簽二姊丙○○的名字，要拿回去給辛○○看，當時有戊○○及孫子在場云云。被告己○○則不否認曾以自己名義書寫
    借據，擔任票號TH312356號、票號TH0000000號之本票發票
    人，並填寫票號TH0000000號本票上之「高雄縣鳥松鄉○○
    路37巷2號3F」地址，惟否認有何偽造有價證券、偽造文書
    及詐欺犯行，辯稱：伊沒有詐欺辛○○，也沒有偽造有價證
    券及偽造文書，是戊○○借錢後，事後叫伊寫的，伊就寫自
    己名字做擔保云云。被告戊○○則坦承未經過丙○○之同意
    ，於借據上書寫保證人丙○○之簽名、身分證字號，於票號
    TH31 2356號本票（即附表編號2）上之發票人地址填寫屏東
    市○○路9號，惟否認涉有偽造有價證券、詐欺犯行，辯稱
    ：伊沒有詐欺之意圖，也沒有偽造印章並偽造丙○○之印文
    於支票及借據上，伊只有在借據上簽丙○○姓名云云。
二、經查：
    (一)丙○○從未同意擔任辛○○所借予戊○○777萬元款項之
      債務保證人，或以開立票號TH312356號本票並與己○○擔
      任共同發票人方式，以擔保上開借款，及於91年1月間擔
      任票號TH0000000號本票之共同發票人用以換票展延上開
      借款，且上開借據、本票上之印文、簽名均非其所為，亦
      未授權丁○○、己○○、戊○○簽名於本票及借據上，或
      曾刻用持有上開借據及票號TH0000000號上所示印文之印
      章，丙○○並於93年11月29日向士林地院提出確認本票債
      權不存在之訴，經確認上開票號TH0000000號簽名非丙○○所為，並獲得勝訴判決等情，業據證人丙○○證述明確
      （見本院卷第311頁），並有士林地院93年度士簡字第126
      2號宣示判決筆錄、法務部調查局94年12月12日調科貳字
      第09400533320號鑑定通知書、票號TH0000000號本票影本
      1紙在卷可按（見95年度他字第6670號卷第12至18頁，下
      稱他字卷、96年度偵字第820號卷(二)第246至248頁，下稱
      偵字卷(二)），已堪認定。
    (二)又辛○○為提供上開借款，要求庚○○、呂俊達提供彼等
      所共有之房地向美商花旗銀行臺北分行抵押貸款777萬元
      ，再由己○○、戊○○約同不知情之乙○○一同受領，己○○於取得借款後，另書立向辛○○借用777萬元之內容
      之借據（借據日期倒填為89年12月5日），並填載票號TH3
      12356號本票，戊○○則於借據偽造「丙○○」署名1枚而
      填寫由丙○○擔任保證人（身分證號碼：Ａ22***925號）
      於借據上，並填載「屏東市○○路9號」（按，為丙○○
      工作地點地址）於上開本票之發票人地址欄，嗣由己○○
      於91年1月間填載票號TH0000000號本票，並填寫丙○○當
      時位於「高雄縣鳥松鄉○○路37巷2號3F」之住址於發票
      人地址後，丁○○並於該紙本票上書寫「丙○○」之署名
      1枚於該本票共同發票人欄上，而交付辛○○以行使之事
      實，除據被告即證人戊○○、己○○、丁○○分別於本院
      審理、偵查時證述明確外（見本院卷第222至231頁、96年
      度偵字第820號卷第261至262頁、第263至266頁），核與
      證人辛○○、乙○○、庚○○、甲○○之證述大致相符（
      見本院卷第170至178頁、第184至186頁、第304至308頁、
      第124頁），並有花旗銀行綜合月結單、票號TH312356號
      、TH0000000號本票影本、借據影本、乙○○書立收據影
      本各1紙附卷可稽（見偵字卷(一)第64至88頁、他字卷第7至
      8頁、第11至12頁），足堪認定。
    (三)被告己○○雖以伊沒有詐欺辛○○，也沒有偽造有價證券
      及偽造文書，是戊○○借錢後，事後叫伊寫的，伊就寫自
      己名字云云；被告戊○○亦以伊沒有詐欺之意圖，也沒有
      偽造印章並偽造丙○○之印文於支票及借據上，伊只有在
      借據上簽丙○○姓名云云置辯，然查：
      1.證人庚○○證稱，「這張借據是我父親拿給我看的。」
        、「（問：你父親辛○○拿給你看的時候，怎麼跟你說
        ？）我父親拿給我看的時候，己○○、戊○○已經跟我
        父親拿錢走了，己○○拿借據給我父親時，說丙○○願
        意做擔保。」、「（問：交付本票目的？）就是為了要
        擔保證明他們找的這些人願意還款，而且當時我有詢問
        他們，他們保證半年內還款。本票上面有丙○○簽名、
        地址為鳥松鄉的那張是己○○交給我們的，我剛才說他
        們保證半年內還款的那張本票是棒球路的那張，不是這
        一張，棒球路這張就是己○○、戊○○一起拿來的。91
        年這張鳥松鄉的是因為記載棒球路的那張本票已經到期
        了，因為己○○他沒有辦法還款，所以己○○他要求展
        延，原本己○○打算只改日期，但是我說不可以，因為
        棒球路是屬於不完整的本票，因為沒有簽名，而且當時
        己○○他要改日期的時候，從口袋拿出二個印章，之後
        己○○就答應了，回去改正式有簽名、住址的本票，所
        以隔幾天之後，己○○就拿鳥松鄉的本票換回棒球路的
        本票。」、「（問：換票的時候你也有在場？）有。後
        來隔幾天己○○就拿來了。」、「因為當時花旗銀行要
        求借款人必須有收入，而我跟我哥哥呂俊達當時已經離
        開我原先服務公司一年多，所以沒有收入，而我父親當
        時剛好公司有欠我們股東退款，因為公司沒有辦法立即
        還款，所以按月給我父親每月12萬元，所以由我父親為
        借款人，拿我跟我哥哥名下的房子去抵押。」、「（問
        ：你在借款當時，有沒有工作？）沒有。」、「錢實際
        交付的日期是12月4日，是寫12月5日的票及借據，交付
        本票及借據的日期是在12月5日之後。」、「（問：己○○要來換票的時候，你說他有從口袋內拿出二個印章
        ？）對。那時候也是在建國北路住處，我記得那時好像
        快接近過年，他有送禮。」、「（問：當時除了你以外
        ，有誰在場？）我、我父親、我母親有在場。」等語明
        確（見本院卷第170頁至176頁），顯見上開未經丙○○
        同意而開立之本票、借據，被告己○○均有參與交付辛○○而行使之行為，衡諸常情，辛○○既為出借款項之
        人，當無可能收取本票、借據時均未向被告己○○為任
        何確認共同發票人或保證人之舉措，且依當時證人庚○○之工作情況，若非辛○○相信丙○○已答應提供擔保
        ，豈有要求證人庚○○等人於無工作之情形下，提供渠
        等所有房地抵押借款與被告戊○○之可能，是丙○○有
        無提供擔保一情，確為辛○○決定是否出借款項之考量
        因素，是被告己○○明知未取得丙○○之同意，而表示
        丙○○願擔保上開借款，並行使偽造之本票、借據，自
        屬詐術之施用，其所辯無詐欺意圖云云，顯非可採。
      2.另參以證人即庚○○之母甲○○亦證稱，「（問：有無
        印象有一次己○○從口袋拿出二個印章？）有。」、「
        （問：己○○拿二個印章做什麼？）為了換票，要直接
        蓋章。」、「我兒子要辦花旗銀行貸款之前，要看到有
        保證人，他才去辦貸款，他辦出來時我剛好陪壬○○去
        日本。」、「（問：誰拿發票日91年1月13日那二張本
        票來換票？）也是他們父子。」、「（問：當天在場有
        誰？）我、我先生、我兒子庚○○在場。」、「（問：
        你有看到己○○拿誰的印章？）我沒有看到，因為我們
        不要，所以沒有必要看。」、「（問：為什麼不要讓他
        更改日期就好？）裡面好像不很清楚，希望能夠換壹張
        完整的過來。」、「（問：己○○有無表示什麼？）沒
        有，他就將印章放回口袋。」、「（問：己○○是如何
        跟你們講他要換票的事情？）就是要來蓋章，因為時間
        到了，再蓋章一下，就這樣換。」等語綦詳（見本院卷
        第184頁背面至186頁），是證人甲○○雖就票號TH0000
        000號本票交付行使時，被告戊○○有無在場，與證人
        庚○○所述並非一致，然因上開交付時點係於91年間，
        相距本院審理時已達數年有餘，證人庚○○記憶難免有
        模糊之處，而參以91年間被告戊○○、證人壬○○尚有
        夫妻關係，雖均已避居日本，然於票號TH0000000號本
        票所載發票日即91年1月13日時，被告戊○○尚於我國
        境內，亦有卷附被告戊○○法務部入出境資訊連結作業
        資料可按（見本院卷第60頁），且本件為被告戊○○借
        款之故而有開立本票、借據舉措，自不致由被告己○○
        單獨持票號TH0000000號本票前往建國北路住址交付與
        辛○○用以完成換票之舉，是91年1月間所為換票舉措
        應為被告戊○○與己○○共同交付無訛；又證人甲○○
        、庚○○縱未目睹被告己○○所持2枚印章名義人為何
        人，然渠等就被告己○○曾持印章2枚欲以更改日期方
        式，展延票號TH312356號本票上所載到期日而為辛○○
        等所拒之情，所為證述均為一致，應可認為真正，且就
        票號TH312356號本票之共同發票名義人僅有己○○、丙○○，而被告己○○又確有展延票期之舉以觀，若非其
        於換票時所持用之2枚印章，分別為其於89年間於上開
        本票上所蓋用之本人及「丙○○」名義印章，被告己○○又如何能於上開票號TH312356號本票到期時，單獨持
        印章2枚，而欲以更改票號TH312356號本票上所載到期
        日方式，展延還款日期，是上開票號TH312356號本票上
        所蓋用「丙○○」印文所使用之印章，應為被告己○○
        所偽造持用，並分別蓋用於票號TH312356號、票號TH00
        00000號本票及借據保證人欄上而偽造「丙○○」印文
        ，亦可認定。
      3.此外，票號TH312356號、票號TH0000000號本票上均已
        記載發票人即被告己○○之位於臺北縣淡水鎮地址及蓋
        有「己○○」印文，有上開本票影本2紙可按，而參以
        證人即被告戊○○所證稱，伊與被告己○○做這張本票
        、借據時，辛○○並未在場，辛○○是後來到建國北路
        拿本票及借據，本票及借據上丙○○之印文是誰蓋用並
        不清楚，有跟被告己○○提到借據上的保證人是丙○○
        ，書寫第一張本票、借據時，被告己○○、丁○○本來
        居住於淡水，後來搬到現住地址即高雄市○○○路，伊
        寫保證人及簽丙○○姓名時，上面並未蓋用印文，寫第
        一張本票地址時，上面亦無丙○○印文，本票上所載「
        屏東市○○路9號」地址係伊填寫，因為伊本來想寫丙○○的名字、地址，但後來只有寫地址等語（見本院卷
        第22 8頁、第229頁背面、第230頁背面、第231頁），
        及被告己○○於本院審理時所自承，票號TH0000000號
        本票上所載「高雄縣鳥松鄉○○路37巷2號3樓」之地址
        係其填載等語（見本院卷第344頁背面），顯見被告戊○○於填載「屏東市○○路9號」地址時即有偽造以證
        人丙○○為共同發票人之意，且未蓋用「丙○○」印文
        ，是以上開本票、借據製作經過僅被告戊○○、己○○
        在場等情以觀，上開印文應為被告己○○所蓋用，亦可
        認定。此外，被告己○○若無偽造丙○○名義書寫上開
        本票以行使之意，何需於票號TH312356號本票到期時，
        為延長還款期限，而另於91年間於票號TH0000000號本
        票上填載本身地址、蓋用印文、簽名後，繼續填載「高
        雄縣鳥松鄉○○路37巷2號3樓」即證人丙○○於91年間
        住所地址之必要，是被告己○○、戊○○所辯，均非可
        採。
    (四)被告丁○○雖以，伊本來要寫自己的名字，是壬○○說簽
      二姊丙○○的名字云云置辯，然查：
      1.證人壬○○於本院審理時證稱，「（問：你在90年12月
        27日有入境，91年1月17日出境，是否記得這段期間你
        有跟戊○○一同前往住在高雄的漢來飯店？）我不知道
        是不是這段期間，是在高雄，但是不是住在漢來飯店我
        也不記得，不過戊○○曾經說難得回來要帶小孩到高雄
        看父母，當時是住在飯店。」、「（問：己○○、丁○○有沒有到高雄飯店去探視過你？）我記得那時候很簡
        單就是在餐廳吃飯。」、「（問：只有吃飯？）對。」
        、「（問：91年1月13日有壹張己○○、丙○○簽名的
        本票，本票是你交付給你父親？）不是。」、「（問：
        是誰交付的？）本票的事情，我真的完全不清楚，整個
        借貸過程我也不瞭解。」、「我也是受害人，我已經連
        累到娘家，我不可能叫丁○○做這種事情，對娘家不利
        。」等語明確（見本院卷第179至183頁），又證人壬○○於上開本票書寫時固與被告戊○○為夫妻關係，然其
        亦為告訴人辛○○之女，而證人丙○○則為被告丁○○
        之女，斯時被告戊○○、證人壬○○均已長住日本，並
        不知公婆實際居住處所，顯見與被告己○○、丁○○非
        互動密切，則以血緣間親疏、相處關係以觀，證人壬○○是否會唆使被告丁○○書寫丙○○名字於上開本票上
        ，而致有損於其父親辛○○債權擔保，已非無疑，且以
        證人丙○○係擔任法官公職，此為被告丁○○、證人壬○○所知悉，被告丁○○應無可能僅因其媳即證人壬○○唆使，於未向證人丙○○求證之情形下，即毫無疑異
        而書寫「丙○○」署名於上開金額高達777萬元本票之
        發票人欄上，況證人壬○○若有偽造丙○○署名之意，
        大可自行改變字體後，填載丙○○簽名於本票上即可，
        又何需大費周章唆使其婆婆即被告丁○○書寫丙○○署
        名，而任令其父親遭欺瞞，是被告丁○○所辯，顯非可
        採。
      2.另參以被告丁○○歷次於偵查時所供陳，其於96年4月
        12日係陳稱「簽名是辛○○的女兒即我媳婦（即壬○○
        ）說，那是簽個形式上，當時在什麼地方簽的我已經忘
        了」云云（見偵字卷(一)第17至18頁），於97年5月21日
        偵查中則稱，「（問：你簽時有何人在場？）戊○○、
        壬○○、我孫子羅裕勳在場。當時己○○跟孫子羅裕勳
        在玩，離我簽的地方多遠我不記得了。」、「己○○沒
        有看我寫，我寫好後沒有拿給己○○看，我就拿給戊○○。」、「（問：何人看著你寫？）只有戊○○。壬○○沒有看我寫，壬○○坐在椅子上，我忘記她坐在椅上
        做何事」等語（見偵查卷(二)第262頁），是證人壬○○
        果若有教唆被告丁○○書寫丙○○署名，何以被告丁○○於書寫完畢後未交由證人壬○○確認，而反交由戊○○收執該本票；再者，證人壬○○既未觀看被告丁○○
        書寫本票，而該本票上復無塗改痕跡，有卷附票號TH00
        00000號本票影本及上開調查局鑑定通知書可按，證人
        壬○○又何以能得知被告丁○○心中真意係要書寫本人
        姓名，況被告丁○○既未動筆書寫其本人姓名，證人壬○○亦未觀看被告丁○○如何簽名，則證人壬○○又如
        何能出言制止，復指示被告丁○○改書寫丙○○署名，
        是證人壬○○應無要求被告丁○○書寫丙○○署名一情
        ，應可認定。
      3.又辯護意旨雖以，告訴人於95年8月18日所提出之告訴
        狀，已載有票號TH0000000號本票上「丙○○」署名，
        係為被告丁○○所為，顯見證人壬○○亦知悉上情，並
        轉知其父親即告訴人辛○○所致等語，惟查，證人丙○○固證稱「（問：壬○○有無表示要妳不要提這個訴訟
        ？）有。她說她父親只是要本票裁定一個保障，不會來
        強制執行，可是我跟她講這個就是可以執行的一個名義
        ，所以我不可能說不提訴訟。」等語（見本院卷第311
        頁），惟該對話時點，係在告訴人辛○○已就票號TH00
        00000號本票向法院聲請本票裁定之後，是證人壬○○
        既於當時與證人丙○○為上開對話內容，顯見證人壬○○應於後來知悉本票上簽名非丙○○所為，參以證人丙○○係於95年6月30日獲得上開確認本票債權不存在之
        勝訴判決，並經送達於告訴人辛○○，再者，證人即被
        告戊○○於偵查時亦證稱，後來告訴人有問我為何丙○○的簽名和上次不一樣，我有告訴他是媽媽寫的等語（
        見偵查卷(二)第202頁），是告訴人於95年8月18日所提出
        之告訴狀縱為上開記載，亦難僅此據以推論證人壬○○
        確有教唆被告丁○○於前揭本票上書寫丙○○署名。
      4.此外，被告即證人戊○○雖證稱，上開票號TH0000000
        號本票上「丙○○」之簽名，是其前妻即壬○○要求被
        告丁○○所寫，然則，證人戊○○為該證述時，其與證
        人壬○○之婚姻關係業已消滅，其所為證述尚難排除係
        迴護被告丁○○之詞，況觀諸證人戊○○於96年5月7日
        偵查時所述，亦表示票號TH0000000號本票上「丙○○
        」之簽名係其母親即被告丁○○所為，然於當時均未提
        及被告丁○○係受證人壬○○所指示，且於當日檢察事
        務官詢問壬○○時亦未出言反駁（見偵查卷(一)第32頁）
        ，待於96年7月12日偵查時始表示是證人壬○○指示被
        告丁○○簽名，並稱因時間有點久，伊當時不確定，伊
        回去有詢問伊母親等語（見偵查卷(一)第94頁），然則本
        件偽造有價證券案件既為偵查中案件，被告戊○○並經
        告知相關權利事項，則證人壬○○確有指示其母親丁○○簽名情事，則該等有利事項為何需詢問其母親始能記
        憶上情，況偽造簽名並非日常生活所常經歷情事，被告
        戊○○竟會記憶不清，亦與常情有違，是此部分自難為
        有利於被告丁○○之認定。
    (五)綜上所述，本案事證已臻明確，被告3人犯行堪以認定，
      應依法論科。
三、論罪科刑之依據：
    (一)被告行為後，刑法部分條文已於94年2月2日修正公布，並
      於95年7月1日施行，修正後第2條第1項規定：「行為後法
      律有變更者，適用行為時之法律。但行為後之法律有利於
      行為人者，適用最有利於行為人之法律。」此項修正乃為
      符合刑法第1條罪刑法定主義之要求，貫徹法律禁止溯及
      既往原則，屬規範行為後法律變更所生新舊法律比較適用
      之準據法，應逕適用修正後刑法第2條決定新舊法之適用
      ，先予敘明。又關於刑法修正後之新舊法比較，應就罪刑
      有關之一切情形，綜其全部罪刑之結果而為比較，緩刑則
      逕適用新法，最高法院95年5月23日著有95年度第8次刑庭
      會議決議可參。經查：
      1.刑法分則編各罪所定罰金之貨幣單位原為銀元，且依修
        正前刑法第33條第5款規定，罰金刑為1銀元以上，而有
        關罰金倍數之調整及銀元與新臺幣之折算標準，則定有
        「罰金罰鍰提高標準條例」及「現行法規所定貨幣單位
        折算新臺幣條例」，除罰金以1銀元折算3元新臺幣外，
        並將72年6月26日以前修正之刑法部分條文罰金數額提
        高10倍，其後修正者則不再提高倍數；嗣修正後刑法第
        33條第5款則將罰金刑提高為新臺幣1千元以上，並以百
        元計算之，且因刑法第33條第5款所定罰金貨幣單位既
        已改為新臺幣，刑法分則編各罪所定罰金之貨幣單位亦
        應配合修正為新臺幣，且考量刑法修正施行後，不再適
        用「現行法規所定貨幣單位折算新臺幣條例」，為使刑
        法分則編各罪所定罰金之最高數額與刑法修正前趨於一
        致，爰增訂刑法施行法第1條之1規定，將刑法分則編各
        罪所定罰金之貨幣單位均改為新臺幣，並將72年6月26
        日以前修正之刑法部分條文罰金數額提高為30倍，其後
        修正者則提高為3倍。是以刑法分則編各罪所定罰金刑
        之最高數額，於上開規定修正後仍屬一致，並無不同；
        但其罰金刑之最低數額，則比修正前提高，從而自以修
        正前之規定對被告較為有利。
      2.被告行為後，刑法施行法業於95年6月14日增訂公布第1
        條之1，其中第1項規定：「中華民國九十四年一月七日
        刑法修正施行後，刑法分則編所定罰金之貨幣單位為新
        臺幣」，第2項前段明定：「九十四年一月七日刑法修
        正時，刑法分則編未修正之條文定有罰金者，自九十四
        年一月七日刑法修正施行後，就其所定數額提高為三十
        倍」，惟依被告行為時之法律即罰金罰鍰提高標準條例
        第1條前段，業將刑法分則各罪法定刑所定罰金數額提
        高10倍，再由銀元換算為新臺幣之結果，刑法第201條
        第1項、第339條第1項法定刑所定罰金最高數額，與修
        正後之法律規定仍屬一致，並無不同，對被告而言尚無
        有利或不利之情形，揆諸前揭說明，自不生新舊法比較
        之問題，應依一般法律適用原則，適用裁判時法即刑法
        施行法第1條之1第1項、第2項前段之規定，而不再適用
        罰金罰鍰提高標準條例第1條前段（臺灣高等法院及其
        所屬法院95年12月刑事法律座談會討論結論參照）。
      3.被告行為時刑法第28條原規定：「二人以上共同『實施
        』犯罪之行為者，皆為共同正犯」。被告行為後該條修
        正為：「二人以上共同『實行』犯罪之行為者，皆為共
        同正犯」。將舊法之「實施」修正為「實行」。原「實
        施」之概念，包含陰謀、預備、著手及實行等階段之行
        為，修正後僅共同實行犯罪行為始成立共同正犯。是新
        法共同正犯之範圍已有限縮，排除陰謀犯、預備犯之共
        同正犯。新舊法就共同正犯之範圍既因此而有變動，自
        屬犯罪後法律有變更，而非僅屬純文字修正，應有新舊
        法比較適用之問題，而本件經比較之結果，均成立共同
        正犯，新法並無較有利之情形。
      4.修正後刑法刪除第56條關於連續犯之規定，則被告如有
        連續犯行，自應依數罪併罰規定分論併罰，比較新舊法
        之規定，修正後之規定並非較有利於被告，依刑法第2
        條第1項之規定，應適用行為時之法律。
      5.修正後刑法第55條規定，業已刪除牽連犯之規定。故犯
        一罪而其方法或結果之行為犯他罪名者，依修正前刑法
        第55條後段規定，認屬牽連犯，應從一重處斷；但依修
        正後刑法第55條規定，則已無牽連犯可資適用，即應將
        各該犯行以數罪併合處罰。是以適用修正前關於牽連犯
        之規定，對被告自係較為有利。
      6.綜合上述各條文修正前、後之比較，可知依修正前、後
        之規定，就修正後之罰金最低數額，較修正前提高，顯
        然不利於被告，就連續犯、牽連犯之部分則以修正前之
        規定有利於被告，揆諸前揭最高法院決議所揭示之罪刑
        綜合比較原則，依刑法第2條第1項前段之規定，應整體
        適用行為時即修正前之規定。
    (二)按行使偽造之有價證券，係供擔保或作為新債清償而借款
      ，則其借款之行為，已屬行使偽造有價證券行為以外之另
      一行為，應再論以詐欺取財罪，並依牽連犯關係，從一重
      處斷。（最高法院90年度台上字第5416號、88年度台上字
      第4136號判決意旨參照）。被告己○○、戊○○未經丙○○之授權同意，冒用「丙○○」名義，表示丙○○同意擔
      任保證人，由被告戊○○於借據上偽造「丙○○」署名，
      並由被告己○○以偽造「丙○○」印章蓋於借據及以丙○○為發票人名義蓋用印文，簽發本票供借款之擔保，持以
      向辛○○行使，表示丙○○同意擔任借款之保證人，均足
      以生損害於丙○○、辛○○。核被告己○○所為，係犯刑
      法第201條第1項之偽造有價證券罪、第216條、第210條之
      行使偽造文書罪、第339條第1項之詐欺取財罪；被告戊○○所為，係犯刑法第201條第1項之偽造有價證券罪、第21
      6條、第210條之行使偽造文書罪（被告戊○○詐欺部分已
      逾告訴期間，理由詳後）；被告丁○○所為，係犯刑法第
      201條第1項之偽造有價證券罪。被告己○○、戊○○就犯
      罪事實一所示犯行、及被告己○○、戊○○、丁○○就犯
      罪事實二所示犯行，均有犯意聯絡及行為分擔，應依刑法
      第28條論以共同正犯。又被告己○○利用不知情之成年刻
      印人員偽刻之「丙○○」印章1枚，為間接正犯。被告己○○偽造印章，及其與戊○○偽造署押、印文之階段行為
      ，分別為偽造私文書、偽造本票所吸收，渠2人偽造私文
      書之低度行為，為行使偽造私文書之高度行為所吸收；被
      告己○○、戊○○、丁○○行使偽造有價證券之低度行為
      ，為偽造有價證券之高度行為所吸收，均不另論罪。被告
      己○○、戊○○多次偽造有價證券之犯行，因目的相同且
      時間緊接，犯罪構成要件一致，顯係基於概括犯意而反覆
      為之，依修正前刑法第56條連續犯之規定，均論以一罪，
      並分別加重其刑。被告己○○所犯行使偽造私文書罪、連
      續偽造有價證券罪、詐欺取財罪間，及被告戊○○所犯行
      使偽造私文書罪、連續偽造有價證券罪間，均有方法、目
      的之牽連關係，為牽連犯，均應依修正前刑法第55條規定
      ，從較重之偽造有價證券罪處斷。
    (三)爰審酌被告己○○、丁○○犯罪之動機，係為其子即被告
      戊○○積欠債款而為向原為戊○○之岳父辛○○借款，明
      知未經其女丙○○授權，並為展延還款期日，而為上開犯
      行，致丙○○因辛○○聲請本票裁定而險些喪失財產，經
      丙○○提出確認本票債權不存在訴訟後，致使辛○○追償
      困難，然辛○○所交付款項係提供與被告戊○○運用，丙○○基於為人子女地位，亦無從面對處理被告己○○、丁○○所為犯行，參以被告己○○、丁○○於本件行為時均
      已年近70歲，若非擔憂其子戊○○經濟情況，應無出此下
      策之必要，且被告己○○亦同時以本人名義擔任上開借款
      之借款人及共同發票人，顯見並無躲避脫免債款之意，是
      本案就被告己○○、丁○○部分，本院認依渠等行為時之
      情狀，實有情輕法重，客觀上足以引起一般同情而顯可憫
      恕之處，本院認就被告己○○、丁○○部分，處以法定最
      低刑度猶嫌過重，爰均依刑法第59條之規定酌量減輕其刑
      ，及就被告己○○部分依法先加後減之，分別量處如主文
      所示之刑（按，刑法第59條之規定，業於94年2月2日修正
      公布，於95年7月1日施行，由原所定「犯罪之情狀可憫恕
      者，得酌量減輕其刑」，修正為「犯罪之情狀顯可憫恕，
      認科以最低刑度仍嫌過重者，得酌量減輕其刑。」惟此規
      定，為法院就刑之酌減審認標準見解之明文化，非屬法律
      之變更，自應適用裁判時有效之法律，有最高法院95年度
      第8次刑事庭會議紀錄可參）；又審酌被告戊○○係因經
      商積欠負債，為清償欠款，而為上述偽造有價證券等之行
      為，是被告囿於財務壓力，一時思慮未周而罹前開重典，
      及其犯罪動機、目的、智識程度，與告訴人辛○○及被害
      人丙○○間關係，犯罪後坦承部分犯行，雖表示願還款予
      告訴人，然實際上仍未與告訴人辛○○及遭偽造有價證券
      之被害人丙○○達成和解等一切情狀，量處如主文所示之
      刑。
    (四)又查被告己○○、丁○○於行為後，刑法於94年2月2日修
      正公布，95年7月1日施行，有關緩刑之規定，犯罪在新法
      施行前，新法施行後裁判，緩刑之宣告，應適用新法第74
      條之規定，有最高法院95年度第8次刑事庭會議紀錄可考
      。查被告己○○、丁○○均未曾因故意犯罪受有期徒刑之
      宣告而裁判確定者，有臺灣高等法院之被告己○○、丁○○前案紀錄表可按，渠等因一時失慮，偶罹此刑章，且於
      本院言詞辯論終結後，與告訴人辛○○達成和解，並由被
      害人即其女丙○○擔任和解協議書之連帶保證人，告訴人
      並具狀表示，被告己○○、丁○○於書寫和解書時已給付
      35萬元，告訴人不再追究被告己○○、丁○○二人行為，
      並請審酌被告己○○、丁○○年事已高，本案係因被告戊○○向告訴人借款而起，且與告訴人間，本為親家關係，
      不忍被告己○○、丁○○受刑事處罰，請求本院給予被告
      己○○、丁○○緩刑宣告等語，有98年3月23日和解協議
      書、刑事陳報三狀、本院公務電話紀錄等件附卷可稽，本
      院認被告己○○、丁○○經此刑之宣告，諒應知所警惕，
      信無再犯之虞，認對被告己○○、丁○○所處之刑，以暫
      不執行為當，爰均依現行刑法第74條第1項第1款宣告緩刑
      ，以啟自新，並認命被告己○○向指定之公益團體、地方
      自治團體或社區提供共60小時之義務勞務與被告己○○之
      犯行相當，爰併諭知被告己○○於緩刑期內付保護管束，
      並命為如主文所示之義務勞務。
    (五)未扣案偽造如附表編號1所示文書，因已交付告訴人辛○○而行使，顯非被告所有之物，然其上偽造「丙○○」之
      署名及印文，及被告己○○所持用之「丙○○」印章1枚
      ，均應依刑法第219條之規定，宣告沒收；附表編號2、3
      所示本票上偽造「丙○○」為共同發票人之署名、印文部
      分，不問屬於犯人與否，均應依刑法第205條規定宣告沒
      收；而本票上偽造之「丙○○」署名及印文，已因本票上
      共同發票人部分宣告沒收，自毋庸重複諭知沒收之必要；
      又上開2紙本票以己○○為發票人之其餘範圍內，屬有效
      之記載，自不得宣告沒收。
四、公訴意旨略以：被告戊○○所為如犯罪事實欄一所載，與被
    告己○○另涉共犯刑法第339條第1項詐欺取財罪等語。惟查
    ：
    (一)按三親等內之姻親之間，犯詐欺罪者，須告訴乃論，刑法
      第343條規定甚明，而告訴乃論之罪，其告訴應自得為告
      訴之人知悉犯人之時起，於6個月內為之，刑事訴訟法第
      237條第1項亦著有明文。再按「刑事訴訟法第二百十六條
      第一項規定，告訴乃論之罪，應自知悉犯人之時起，於六
      個月內為之，所稱知悉，係指確知犯人之犯罪行為而言，
      如初意疑其有此犯行，而未得確實證據，及發見確實證據
      ，始行告訴，則不得以告訴人前此之遲疑，未經申告，遂
      謂告訴為逾越法定期間。」，亦有最高法院28年上字第91
      8號判例可資參照。本件被告戊○○與告訴人辛○○之女
      即證人壬○○間係於83年11月24日結婚，並於93年11月11
      日因離婚而婚姻關係消滅，有戶籍謄本1紙在卷足憑，是
      告訴人與被告戊○○於如犯罪事實一所示時間內，與告訴
      人辛○○仍具有一親等之姻親關係，依前述規定，被告戊○○涉嫌對告訴人所為詐欺行為，須告訴乃論。
    (二)又告訴人係於95年8月18日向臺灣臺北地方法院檢察署檢
      察官具狀提出本件告訴，有該告訴狀暨其上所蓋之收文章
      可憑（見他字卷第1頁），惟證人庚○○於本院審理時證
      稱，係拿第2張本票時核對借據，就發現筆跡不大一樣，
      於丙○○於簡易庭提出訴訟時，就知道被騙了等語（見本
      院卷第173頁背面、第174頁），並於上開告訴狀表明，經
      比對被告戊○○93年6月2日所書立之債務保證書，借據上
      「丙○○」簽名應為被告戊○○所為等語（見同上他字卷
      第3頁），而證人丙○○係於93年11月29日向士林地院對
      辛○○提起確認本票債權不存在之訴，否認票號TH000000
      0 號本票上簽名、印文之真正，是告訴人辛○○至遲於93
      年11月29日應可得確定被告戊○○未經丙○○同意而書寫
      借據並交付本票，卻直至95年8月18日始對被告戊○○提
      出本件詐欺罪告訴，顯然已逾6個月之告訴期間，則揆諸
      上開說明，此部分原應為不受理之諭知，然公訴人認此部
      分與前開犯罪事實一之經認定有罪部分，有牽連犯之裁判
      上一罪關係，爰不另為不受理之諭知，併此敘明。
據上論斷，應依刑事訴訟法第299條第1項前段，刑法第201條第1
項前段、第216條、第210條、第339條第1項、第59條、第74條第
1項第1款、第2項第5款、第93條第1項第2款、第205條、第219條
，修正前刑法第28條、第56條、第55條，刑法施行法第1之1條，
判決如主文。
本案經檢察官蔡偉逸到庭執行職務。
中    華    民    國    98    年     3    月    25    日
                  刑事第十庭  審判長法  官  林春鈴
                                    法  官  謝昀璉
                                    法  官  呂煜仁
上正本證明與原本無異。
如不服本判決應於收受送達後10日內向本院提出上訴書狀，並應
敘述具體理由；其未敘述上訴理由者，應於上訴期間屆滿後20日
內向本院補提理由書（均須按他造當事人之人數附繕本）「切勿
逕送上級法院」。告訴人或被害人如對於本判決不服者，應具備
理由請求檢察官上訴，其上訴期間之計算係以檢察官收受判決正
本之日期為準。
                                    書記官  曹尚卿
中    華    民    國    98    年    3     月    25    日
附表：
┌──┬────────────────┬─────┬─────┐
│編號│ 偽造之私文書、本票             │偽造「羅心│偽造「羅心│
│    │                                │芳」署名  │芳」印文  │
├──┼────────────────┼─────┼─────┤
│ 1  │ 借據（89年12月5日）            │1枚       │    1枚   │
│    │                                │          │          │
├──┼────────────────┼─────┼─────┤
│ 2  │ 票號TH312356號本票1紙，共同發票│          │    1枚   │
│    │ 人「丙○○」部分               │          │          │
├──┼────────────────┼─────┼─────┤
│ 3  │ 票號TH0000000號本票1紙，共同發 │1枚       │    1枚   │
│    │ 票人「丙○○」部分             │          │          │
└──┴────────────────┴─────┴─────┘
附錄本案論罪科刑法條全文：
刑法第201條
意圖供行使之用，而偽造、變造公債票、公司股票或其他有價證
券者，處3 年以上10年以下有期徒刑，得併科3 千元以下罰金。
行使偽造、變造之公債票、公司股票或其他有價證券，或意圖供
行使之用，而收集或交付於人者，處1 年以上7 年以下有期徒刑
，得併科3 千元以下罰金。
刑法第210條
偽造、變造私文書，足以生損害於公眾或他人者，處 5 年以下有
期徒刑。
刑法第216條
行使第 210 條至第 215 條之文書者，依偽造、變造文書或登載
不實事項或使登載不實事項之規定處斷。
刑法第339條
意圖為自己或第三人不法之所有，以詐術使人將本人或第三人之物交付者
，處 5 年以下有期徒刑、拘役或科或併科 1 千元以下罰金。
以前項方法得財產上不法之利益或使第三人得之者，亦同。
前二項之未遂犯罰之。


司法院資訊處製作；財團法人民間司法改革基金會備份。
